【裁判字號】    94,訴,1248
【裁判日期】    950704
【裁判案由】    分割共有物
【裁判全文】
臺灣桃園地方法院民事判決              94年度訴字第1248號
原      告  丁○○
被      告  丙○○
            乙○○○
            己○○
                        樓
            甲○○
                        1
            戊○○
            寅○○
            丑○○
            卯○○
            子○○
                        樓
            壬○○
            辛○
上列當事人間請求分割共有物事件，本院判決如下：
    主      文
原告之訴駁回。
訴訟費用由原告負擔。
    事實及理由
一、原告主張：坐落桃園縣大溪鎮○○段第660 地號土地（下稱
    系爭土地）為原告與被告庚○○○、丙○○、乙○○○、己○○、甲○○共有。查庚○○○已於民國71年8 月7 日死亡
    ，其對於系爭土地所有權應有部分10000 分之625 應由被告
    戊○○、癸○○、寅○○、丑○○、卯○○、子○○、壬○○、辛○8 人繼承而公同共有，惟被告迄今均未辦理繼承登
    記。而系爭土地依其使用目的並無不能分割情事，兩造亦無
    不分割之約定，經原告迭次聯繫協議分割，被告或不置可否
    ，或不願分割，或不同意分割方案，甚或無法聯繫，顯難為
    協議分割，依民法第823 條第1 項規定，原告自得訴請裁判
    分割。又分割共有物乃直接變動共有物之權利狀態，性質上
    屬處分行為，不動產共有人中有已死亡者，依民法第759 條
    規定，其繼承人非經繼承登記，不得訴請裁判分割。於此情
    形，為求訴訟經濟，原告可就請求繼承登記及分割共有物一
    併提起訴訟，即以一訴請求該死亡共有人之繼承人辦理繼承
    登記，並請求該繼承人於辦理繼承登記後與原告及其他共有
    人分割共有物。並聲明：（一）系爭土地面積161 平方公尺
    土地，歸原告單獨所有。被告戊○○、寅○○、丑○○、卯
    ○○、子○○、壬○○、黃雪芬、辛○等8 人應就被繼承人
    庚○○○所有應有部分2343分之1045持分即10.43 平方公尺
    辦理繼承後准予分割後移轉登記給原告，原告應補償上開8
    人每人新台幣（下同）13,000元；補償被告丙○○、乙○○○美人13,000元；補償被告己○○78,000元；補償被告甲○○26,000 元。
二、按原告之訴，依其所述之事實，在法律上顯無理由者，法院
    得不經言詞辯論，逕以判決駁回之，民事訴訟法第249 條第
    2 項定有明文。次按分割共有物之訴，乃固有必要共同訴訟
    ，須共有人全體均參與訴訟，其當事人之適格始無欠缺，如
    有遺漏，法院無從命補正，應以原告之訴無理由而駁回之。
    又關於當事人適格與否，為法院應依職權調查之事項，無論
    訴訟進行程度如何，均應隨時依職權調查之，最高法院85年
    年度台上第905 號判決意旨可資參照。
三、本件原告主張之事實，固據其提出土地登記謄本、戶籍謄本
    、繼承系統表為證。惟查，系爭土地共有人之一庚○○○，
    早於原告起訴前之71年8 月7 日死亡，此有戶籍謄本在卷可
    稽，而其繼承人中之一癸○○住此不詳，經本院命原告補正
    ，原告逾期未補經本院裁定駁回該部分之訴。經裁定駁回後
    ，本件僅餘共有人乙○○○等11人為被告，原告對該11人訴
    請裁判分割共有物，其當事人之適格顯有欠缺，揆諸首揭說
    明，該部分之訴顯無理由，爰不經言詞辯論，逕以判決駁回
    之。
四、原告另訴請被告戊○○、寅○○、丑○○、卯○○、子○○
    、壬○○、癸○○、辛○辦理繼承登記，目的在完成共有物
    之分割。原告分割共有物之訴既因當事人適格欠缺而經本院
    駁回，則關於其訴請被告辦理繼承登記部分之訴，顯然欠缺
    權利保護必要之要件，應併予駁回。
五、從而，本件原告之訴顯無理由，爰不經言詞辯論，逕以判決
    駁回之。
六、據上論結，依民事訴訟法249 條第2 項、第78條、第85條第
    1項前段，判決如主文。
中    華    民    國    95    年    7     月    4     日
                  民事第三庭    法  官  張益銘
以上正本係照原本作成
如對本判決上訴，須於判決送達後20日內向本院提出上訴狀
中    華    民    國    95    年    7     月    4     日
                                書記官  陳純姃


司法院資訊處製作；財團法人民間司法改革基金會備份。
